行　政　法　院　判　決　　　　　　　　　　　　　八十八年度判字第三七七三號
　　原　　　告　甲○○
　　被　　　告　考試院
右當事人間因考試事件，原告不服考試院中華民國八十七年六月十一日（八七）考台
訴決字第○二○號訴願決定，提起行政訴訟。本院判決如左︰
　　主  文
原告之訴駁回。
　　事  實
緣原告參加民國（以下同）八十四年特種考試司法人員考試丙等考試監所管理員考試
及格，認被告依特種考試司法人員考試規則第十一條規定，於其考試及格證書加註「
本考試及格人員，於分發任用後，服務未滿五年者，不得轉任司法院及法務部暨其所
屬以外機關任職。」字樣，侵害其權益，向被告提起訴願（以再訴願論），經駁回後
，仍不服，遂提起本件行政訴訟，茲摘兩造訴辯意旨如次：
原告起訴意旨略謂︰一、查公務人員考試法第三條第二項關於所謂「特考特用」之限
制規定，係屬民國八十五年一月十七日新修正公布後之事，被告機關限制該考試及格
人員未服務滿五年者不得轉任申辦該項考試之用人機關以外機關任職之依據，為特種
考試司法人員考試規則第十一條規定，但該條文規定，屬考試及格人員轉任其他機關
之規定，而轉任乃原告之權利事項，對於人民之權利事項憲法及有關法律均有明文規
定加以保障，而今特種考試司法人員考試規則竟將本法（公務員考試法）並未規定之
轉任限制加以規定五年期限不得轉任，以限制考試及格人員轉任之權利，顯然有違憲
法及中央法規標準法之規定，被告機關於本法修訂前單憑其考試規則（該規則係依施
行細則訂定，更無「法律」之位階）限制原告之轉任權，自屬違法。二、被告機關駁
回訴願決定書所持理由，程序不合方面為該限制規定非屬行政處分，僅得依請願或陳
情方式，要難依行政救濟程序解決頗值商榷，考試院為中央行政機關，至於限制轉任
，乃考試院基於職權，就特定之具體事件所為發生公法上效果之單方行政行為，應屬
訴願法第二條所稱之「行政處分」實毋庸置疑，至其所損害權利之對象為該考試及格
之特定對象與個人，殊難謂不符訴願法第一條規定得提訴願之要件。故考試院不許原
告依法訴願於法不合。再就決定書實體駁回內容而言，考試院固可依法定職權訂定考
試規則，但依中央法規標準法第五條第二款之規定：『關於人民之權利、義務者，應
以法律定之。』同法第六條：『應以法律規定之事項，不得以命令定之。』，此乃「
法律保留」之規定，復參照憲法第二十二條規定，則限制轉任規定縱未侵害人民應考
試之權，然侵害人民轉機關任職權利甚顯，豈能以司法院第一五五號釋示變相延伸解
釋，故而行政法規非有法律依據不得就「法律保留」的事項加以規定，子法亦不得逾
越基本法（母法），否則法規即無合法效力。三、綜上所述，本案原處分、訴願決定
均有違誤，請鈞院將訴願決定及原處分均撤銷，以保障原告之權益等語。
被告答辯意旨略謂︰一、原告參加八十四年特種考試司法人員考試丙等考試監所管理
員考試及格，認本院依特種考試司法人員考試規則第十一條規定，於其考試及格證書
加註「本考試及格人員，於分發任用後，服務未滿五年者，不得轉任司法院及法務部
暨其所屬以外機關任職。」字樣，侵害其權益，於本（八十七）年四月九日向本院提
起訴願。二、按人民對國家政策、公共利害或其權益之維護，得向職權所屬之民意機
關或主管行政機關請願，為請願法第二條所明定。又按行政機關基於政策所為一般性
之措施，其對象既非特定之個人，自非訴願法上所稱之行政處分，人民如有意見陳述
，應依請願法之規定或一般陳情之方式，表示其願望，要難依行政救濟程序謀求解決
，行政法院五十九年判字第五八○號判例足資參據。本案原告對特種考試司法人員考
試規則第十一條有關限制考試及格人員轉任規定認侵害其權益部分，因行政機關訂定
法規乃係基於政策所為一般性之措施，其對象並非特定之個人，即非行政處分，依前
開判例意旨，係屬請願權之行使，其提起訴願，於法未合，應不受理。三、另就本案
實體內容而言，按本院為國家最高考試機關，得依法定職權訂定考試規則，如未逾越
職權範圍，或侵害人民應考試之權利，即無牴觸憲法之可言，業經司法院釋字第一五
五號解釋釋示在案。由於特種考試係基於用人機關特殊需要辦理，本院依法定職權訂
定本項考試所依據之特種考試司法人員考試規則第十一條規定：「（第一項）本考試
及格人員，於分發任用後，服務未滿五年者，不得轉任司法院及法務部暨其所屬以外
機關任職。（第二項）前項不得轉任之限制，應於考試及格證書註明，並函請銓部
查照。」係為因應事實需要及舉辦考試之目的所為之適當限制，難謂有逾越法律規定
及違憲之處。又查限制轉調之規定，係本院於七十九年六月十四日第七屆第二七九次
院會所為之政策決定，故於八十一年二月二十四日修正發布之特種考試國際經濟商務
人員考試規則、同年七月三日修正發布之特種考試外交領事、外交行政人員暨國際新
聞人考試規則等即有相關規定，並非八十四年八月二十九日修正發布之特種考試司法
人員考試規則之特有規定，其後八十五年公務人員考試法之修正，僅是將該項考選政
策納入法律規定，並將時限延長為永久不得轉調而已。且公務人員考試係為配合政府
機關用人需求而辦理，有關應考資格、考試方式、服務限制等事項，應考須知均有註
明，應考人在報考前，即應有所認識。本案有關限制轉任之規定，在考試規則及應考
須知已有規定及註明，當為原告所知悉，自應受其拘束，是以本院依前開規定於其考
試及格證書上加註限制轉任字樣並無不合。四、綜上所述，本院駁回原告訴願之決定
，並無違誤，請依法駁回其訴等語。
　　理  由
按人民對國家政策、公共利害或其權益之維護，得向職權所屬之民意機關或主管行政
機關請願，為請願法第二條所明定。又按行政機關基於政策所為一般性之措施，其對
象既非特定之個人，自非訴願法上所稱之行政處分，人民如有意見陳述，應依請願法
之規定或一般陳情之方式，表示其願望，要難依行政救濟程序謀求解決，本院著有五
十九年判字第五八○號判例足資參據。又被告為國家最高考試機關，得依法定職權訂
定考試規則，如未逾越職權範圍，或侵害人民應考試之權利，即無牴觸憲法之可言，
業經司法院釋字第一五五號解釋釋示在案。本件原告主張其參加八十四年特種考試司
法人員考試丙等考試監所管理員考試及格，被告依特種考試司法人員考試規則第十一
條規定，於其考試及格證書加註「本考試及格人員，於分發任用後，服務未滿五年者
，不得轉任司法院及法務部暨其所屬以外機關任職。」字樣，認侵害其權益，而提起
本件行政訴訟。然查：(一)、行政機關訂定法規乃係基於政策所為一般性之措施，其對
象並非特定之個人，即非行政處分，依前開判例意旨，係屬請願權之行使，其提起訴
願及行政訴訟，於法未合。(二)、由於特種考試係基於用人機關特殊需要辦理，被告依
法定職權訂定本項考試所依據之特種考試司法人員考試規則第十一條規定：「（第一
項）本考試及格人員，於分發任用後，服務未滿五年者，不得轉任司法院及法務部暨
其所屬以外機關任職。（第二項）前項不得轉任之限制，應於考試及格證書註明，並
函請銓部查照。」係為因應事實需要及舉辦考試之目的所為之適當限制，難謂有逾
越法律規定及違憲之處。(三)、又查限制轉調之規定，係被告於七十九年六月十四日第
七屆第二七九次院會所為之政策決定，故於八十一年二月二十四日修正發布之特種考
試國際經濟商務人員考試規則、同年七月三日修正發布之特種考試外交領事、外交行
政人員暨國際新聞人考試規則等即有相關規定，並非八十四年八月二十九日修正發布
之特種考試司法人員考試規則之特有規定，其後八十五年公務人員考試法之修正，僅
是將該項考選政策納入法律規定，並將時限延長為永久不得轉調而已。且公務人員考
試係為配合政府機關用人需求而辦理，有關應考資格、考試方式、服務限制等事項，
應考須知均有註明，應考人在報考前，即應有所認識。本案有關限制轉任之規定，在
考試規則及應考須知已有規定及註明，當為原告所知悉，自應受其拘束，是以被告依
前開規定於其考試及格證書上加註限制轉任字樣並無不合。四、綜上所述，本件原告
不服特種考試司法人員考試規則第十一條規定部分經查為不合法，其餘部分經查為無
理由，訴願決定予駁回，尚無違誤，原告起訴意旨為無理由應予駁回。
據上論結，本件原告之訴為無理由，爰依行政訴訟法第二十六條後段判決如主文。
中    華    民    國     八十八      年      十      月     二十八      日
                    行 政 法 院 第 二 庭
                                審 判 長 評  事      陳  石  獅
                                         評  事      彭  鳳  至
                                         評  事      黃  合  文
                                         評  事      林  茂  權
                                         評  事      王  立  杰
右  正  本  證  明  與  原  本  無  異
                                         法院書記官  蘇  金  全
中    華    民    國     八十八      年      十      月     二十九      日
